臺灣高等法院臺中分院民事判決
111年度建上字第46號
上  訴  人  台灣電力股份有限公司

法定代理人  曾文生  
訴訟代理人  林益輝律師
被上訴人    登亞營造股份有限公司

法定代理人  許新榮  
訴訟代理人  吳庭涬  

            翁偉倫律師
            林洲富律師
            王筑威律師
上列當事人間請求損害賠償事件，上訴人對於中華民國111年2月
25日臺灣南投地方法院107年度建字第2號第一審判決提起上訴，
本院於111年10月18日言詞辯論終結，判決如下：
    主  文
上訴駁回。
第二審訴訟費用由上訴人負擔。
　　事實及理由
壹、程序事項：
　　按當事人之法定代理人死亡或其代理權消滅者，應由有代理
    權之法定代理人承受訴訟；前開所定之承受訴訟人，於得為
    承受時，應即為承受之聲明；聲明承受訴訟，應提出書狀於
    受訴法院，由法院送達於他造。此觀民事訴訟法第170條、
    第175條第1項、第176條分別定有明文。查上訴人法定代理
    人原為楊偉甫，嗣變更為曾文生，曾文生於民國111年3月23
    日具狀聲明承受訴訟，並由原法院將繕本送達於對造等情，
    有行政院111年3月8日院授人培字第1113024466號函、經濟
    部111年3月8日經人字第11103656270號函、民事聲明承受訴
    訟狀及送達證書在卷可稽（見本院卷第7至11頁、第23至25
    頁），經核無不合，應予准許。
貳、實體事項：
一、上訴人主張：兩造於104年1月8日就「萬大#3機組引水隧道
    修復工程」（下稱系爭工程）簽立工程承攬契約書（下稱系
    爭契約），由被上訴人以總價新臺幣（下同）9450萬元承攬
    系爭工程，並約定被上訴人自104年1月12日開工，第一分項
    工程施工期間為480日曆天，應於105年5月5日完工；第二分
    項工程施工期間，限於完成第一分項工程後90日曆天。詎被
    上訴人於104年1月12日開工後，迄至105年3月16日已嚴重落
    後工程進度達20%以上，被上訴人遲延工程之情形，經伊陸
    續通知被上訴人限期於105年3月31日前改善，被上訴人逾期
    仍未改善，斯時預定進度41.51%，實際進度僅14.62%，遲延
    進度逾20%，且日數已達10日以上，伊遂依系爭契約第18條
    第3項第4款、第4項第2款、第24條第2項第12款、第13款之
    約定，於105年4月1日通知被上訴人自105年3月31日起終止
    系爭契約，上情亦為臺中高等行政法院106年度訴字第140號
    判決所是認。伊乃於105年12月9日另行將系爭工程發包予東
    億營造有限公司（下稱東億公司），因而支出重新發包之技
    術服務費58萬1724元（含稅）、印花稅554元及另行發包而
    增加工程之費用3815萬2851元（含稅）、印花稅9萬8095元
    ，合計3883萬3224元，扣除被上訴人已完成驗收而未受領之
    工程款639萬2975元（含稅）後，伊得依系爭契約第24條第3
    項、民法第260條、第263條之規定，向被上訴人請求給付32
    44萬0249元（原審為上訴人敗訴之判決，上訴人不服，提起
    上訴）。並上訴聲明：㈠、原判決廢棄。㈡、被上訴人應給付
    上訴人3244萬0249元，並自107年2月21日起迄清償日止按年
    息百分之5計算之利息。
二、被上訴人則以：系爭工程遲延之主要關鍵係因上訴人青山施
    工處第3分隊檢驗課課長李世耀自104年6月起，要求伊將系
    爭工程隧道內之工項轉包予其屬意之特定廠商，且不核可伊
    之施工計畫，故意刁難伊施作系爭工程。且造成系爭工程遲
    延之諸多因素均非可歸責於被上訴人。上訴人雖以其於105
    年1月30日認可後實施之工程趕工進度表（下稱R1版工程趕
    工進度表）認定被上訴人遲延進度逾系爭契約第18條第4項
    所定20%，惟R1版工程趕工進度表有諸多錯誤及權重失真，
    不足以做為認定被上訴人有延誤履約期限之依據，此由原審
    囑託社圑法人中華民國大地技師公會（下稱鑑定機關）鑑定
    ，並經兩造同意由鑑定機關做成R2版工程趕工進度表做為遲
    延進度之依據。經鑑定結果，伊於105年3月31日之遲延進度
    並未達到系爭契約第18條第4項所定之20%，故上訴人不得依
    系爭契約第24條第2項第12款、13款等約定終止契約，亦不
    得依系爭契約第24條第3項約定向伊請求因系爭工程重新發
    包而增加之相關費用等語，資為抗辯。並答辯聲明：上訴駁
    回。
三、兩造就本件為爭點整理如下：（見本院卷第249頁、原審卷㈢
    第208至209頁）
㈠、不爭執事項：
１、兩造於104年1月8日就上訴人對外採購之系爭工程簽立系爭契
    約，由被上訴人以契約總價9450萬元承攬系爭工程，並約定
    由被上訴人自104年1月12日開工，第一分項工程施工期間為
    480日曆天；第二分項工程施工期間，限於完成第一分項工
    程後為90日曆天。
２、上訴人因被上訴人有遲延工程之情形，陸續通知被上訴人限
    期於105年3月31日前改善，逾期未改善即依系爭工程約定辦
    理，嗣上訴人於105年4月1日依系爭契約第24條第2項向被上
    訴人為自105年3月31日起終止系爭契約之意思表示。
３、上訴人因系爭工程重新發包予東億公司，因而支出重新發包
    之技術服務費58萬1724元（含稅）、印花稅554元及另行發
    包而增加工程之費用3815萬2851元（含稅）、印花稅9萬809
    5元。
４、關於被上訴人已完成之工程，已驗收未受領之工程款為608萬
    8548元，未驗收之部分為334萬6029元。
㈡、爭點：
１、被上訴人就系爭工程有遲延之情形，是否可歸責被上訴人？
２、系爭工程之遲延進度的計算基準為何？被上訴人於105年3月3
    1日時，遲延進度是否已達20%？上訴人可否依系爭契約第24
    條第2項第12款、第13款向被上訴人終止契約？
３、上訴人可否依系爭契約第24條第3項請求被上訴人給付重新發
    包之技術服務費58萬1724元（含稅）、印花稅554元及另行
    發包而增加之工程費用3815萬2851元（含稅）、印花稅9萬8
    095元？
四、得心證之理由
㈠、上訴人主張系爭工程因可歸責於被上訴人之事由，施工進度
    落後20%，已違反系爭契約第18條第4項第2款約定，致延誤
    履約期限，經其通知仍未改善，情節重大，故依系爭契約第
    第18條第3項第4款、24條第2項第12款、第13款之約定終止
    系爭契約，並依系爭契約第24條第3項請求被上訴人應支付
    其重新發包系爭工程之相關費用，惟為被上訴人所否認，並
    以前詞置辯。按當事人主張有利於己之事實者，就其事實有
    舉證之責任。民事訴訟法第277條前段定有明文。則上訴人
    自應就其主張有利於己之上開事實，負舉證責任。
㈡、查，系爭契約第18條3項第4款約定：「履約中因可歸責乙方
    （即被上訴人，下同）之事由，施工進度落後百分之5以上
    ，或其他違反契約之情事者，甲方得採行下列措施：…四、
    終止或解除契約。終止或解除契約依本契約第24條規定辦理
    」；同條第4項第2款約定：「履約中因可歸責於乙方之事由
    ，致履約進度落後達下列規定，經甲方（即上訴人，下同）
    認定其情節重大者，甲方將依系爭契約第25條辦理：於其他
    採購，履約進度落後百分之20以上，且日數達10日以上」；
    系爭契約第24條第2項第12款、第13款約定：「乙方履約有
    下列各款之一情形者，甲方得以書面通知乙方終止或解除契
    約之部分或全部，且不補償乙方因此所生之損失。十二、因
    可歸責於乙方之事由，致延誤履約期限，情節重大者。十三
    、違反法令或其他契約規定之情形，情節重大者」；同條第
    3項約定：「…乙方如有逾期違約或各項違約情形…剩餘款項
    仍應抵扣本工程尚未完成部分須由甲方自行或洽請其他廠商
    完成所增加之費用及損失，經扣抵甲方為完成本工程尚未完
    成部分所支付之一切費用及損失後如有剩餘再發還乙方…。
    如有不足者，乙方及其連帶保證廠商應將該差額賠償甲方。
    甲方並得請求損害賠償…」（見原審卷㈠第42至43頁、48至49
    頁）。又兩造同意如施工進度遲延20%以上即屬情節重大（
    見本院卷第492頁）。則依上開規定，被上訴人就系爭工程
    應有施工進度遲延達20%以上，且該遲延係屬可歸責於被上
    訴人，上訴人方得依上開規定終止契約及請求損害賠償。
㈢、上訴人主張被上訴人關於系爭工程已遲延，依其於105年1月3
    0日核定之R1版工程趕工進度表（見鑑定報告第44頁），被
    上訴人於105年3月16日之預定進度為34.72%，被上訴人實際
    進度僅14.62%，履約進度落後20%以上等情，據其提出其於1
    05年3月18日發予被上訴人之0○○字第0000000000號函為據（
    見原審卷㈠第57頁）。而查，本件經原審囑託鑑定機關鑑定
    ，關於如依R1版工程趕工進度表，就被上訴人施工進度之意
    見略以：被上訴人於104年3月31日取得整體施工計畫書認可
    函，隨後有施工預定進度均應以O版之工程預定進度表為管
    制依據，O版工程預定進度表以工項權重計算內容共分為四
    大項目與17項次；第一項分項項次1至16合計480日曆天，應
    於105年5月5日全部竣工，組合辦公室拆除項次17共90日曆
    天，並自第一分項工程竣工後開始計算，應於105年8月3日
    完工，並以承攬總表之「壹、遂道工程（不含試水工項）」
    、「貳、#2沉沙池保護工程」、「參、雜項工程」等三大主
    要工項金額合計為工程總額，三大工項內含之細項工項契約
    金額與工程總額之比值為各細項工項佔工程總額之權重（%
    ）（見鑑定報告第38頁）。嗣上訴人因被上訴人之要求，修
    訂版本即工程預定進度表（O1版），修訂後於104年4月實施
    ；又系爭工程於施工期間，因上訴人通知被上訴人施工進度
    落後之情形，且上訴人於104年12月21日同意被上訴人申請
    展延工期共計41天，被上訴人即依該展延之工期於104年12
    月28日提送工程「趕工計畫書」與R1版工程趕工進度表，上
    訴人先於105年1月28日認可「趕工計畫書」，於105年1月30
    日認可R1版工程趕工進度表（見鑑定報告43頁）。R1版工程
    趕工進度表與工程預定進度表（O、O1版）之差異，除工期
    展延41天外，所列入權重計算之工項亦有明顯增加（見鑑定
    報告39頁、43至46頁）。鑑定機關並製作各類施工進度比對
    表，其中R1版工程趕工進度表部分，被上訴人至105年2月29
    日止之預定進度為31.65%，依監造報表之實際進度為14.47%
    、依施工日誌之實際進度為14.98%；比對監造報表，被上訴
    人之遲延進度為17.18%；比對施工日誌，被上訴人之遲延進
    度為16.57%。迄至105年3月31日依R1版工程趕工進度表之預
    定進度為41.45%，依監造報表之實際進度為14.62%、依施工
    日誌之實際進度仍為14.98%，斯時比對監造報表，遲延進度
    為26.83%；比對施工日誌，遲延進度為26.47%，已遲延逾20
    %以上（見鑑定報告第173頁）。
㈣、另鑑定機關就系爭工程各遲延狀況所造成之因素及責任歸責
    說明略為：
１、隧道灌漿施工計畫書認可造成之遲延部分：
⑴、依據O1版工程預定進度表，預定於104年5月1日開始施作隧道
    固結灌漿之要徑工項。被上訴人應依一般條款k.2於施工前1
    5日提送圖樣及文件，上訴人則應依特定條款D.6規定，於收
    到圖說資料後於30日內回覆並加註「認可」、「修正認可」
    、「有條件認可」或「退回修改」等字樣送還被上訴人。被
    上訴人於104年3月31日提送「隧道鑽孔及灌漿分項施工計畫
    書A版」（下稱A版計畫書），上訴人於104年4月14日檢還「
    退回修改」，審查費時14天；被上訴人依上訴人之審查意見
    於104年4月30日提送「隧道鑽孔及灌漿分項施工計畫書B版
    」（下稱B版計畫書），上訴人於104年6月23日檢還「認可
    」，審查費時25天。上訴人於「認可」隧道灌漿施工計畫書
    前，於104年6月17日先行核發引水隧道固結灌漿工作指示。
    故自被上訴人104年3月31日提送隧道鑽孔及灌漿分項施工計
    畫書至104年6月23日認可，費時近3個月。而依O1版工程預
    定進度表，104年5月1日起開始計算「既有襯砌鑿除、原支
    撐工拆除及擴挖」、「隧道灌漿」、「先撐鋼棒」、「H型
    鋼支保」等工項之施工進度，6月1日起開始計算「噴凝土」
    工項之施工進度，而至104年6月17日上訴人先核頒前揭工作
    指引為止，上開5工項因無認可之施工計算書與現場工作指
    示無法據以施工，其實際進度為0，因此造成47天之遲延進
    度，遲延進度約2.2%。
⑵、就責任歸屬部分，鑑定機關認上訴人未在A版計畫書審查意見
    完全表達對固結灌漿計畫書之修訂要求，在B版計畫書審查
    意見時，有多出現A、B環施工方式之要求等，有違審查應有
    精神；而依設計圖說與施工規範，並無B版計畫書之審查意
    見所述「固結灌漿修復說明有分A環及B環排列交錯，請附上
    固結灌漿孔未配置剖面圖及各節灌漿順序展開圖，以利瞭解
    位置」之要求，此要求對工時及施工成本均增加負擔。而依
    上訴人於105年2月24日之工作指示，又將其前揭指示上訴人
    A、B環施工方式取消，回復到沒有A、B環之計畫內容。因上
    訴人認可隧道灌漿施工計畫書過程近2個多月，所造成上開5
    工項因未經認可而無法施工所造成之47天遲延，遲延進度2.
    2%之遲延責任完全歸責於上訴人（見鑑定報告175至180頁）
    。
２、處理里程3K+890抽坍事件造成之遲延：　
⑴、里程3k+890抽坍之主要成因，係為該處位於地質破碎之剪裂
    帶，對隧道產生擠壓，導致襯砌變形而產生破洞，地下水 
    位升壓增大推擠破碎剪裂帶造成破碎岩屑坍落，非被上訴人
    施工不當所造成。被上訴人要完成隧道修復D1區段及系爭工
    程，須先處理里程3k+890處之抽坍。惟O1版工程預定進度 
    表未列入該工程預定進度表之權重計算，故處理抽坍耗費之
    工時及工料費用所占之權重未顯現於認可之工程預定進度表
    ，造成被上訴人實際處理抽坍施工，但無工程實際進度之狀
    況。另參照東億公司延續工程相同位置進行再抽坍之處理 
    ，共計展延工期17天，故無論上開抽坍是否屬於系爭契約範
    圍，均應給予工期之展延。
⑵、責任歸屬：於104年4月14日上訴人青山施工處人員早已發現
    該處襯砌有破洞，卻未進一步通知中興工程顧問股份有限公
    司（下稱中興顧問公司）及指示被上訴人進行初步處理。被
    上訴人於104年4月23日函請上訴人派員會勘，進行引水隧道
    修復區段淤積土石清理及隧道安全修復方案評估現勘作業，
    上訴人於105年2月1日就被上訴人上開函文回覆：「有關104
    年4月23日來函要求設計單位辦理隧道3k+890會勘，經查引
    水隧道3k+150至3k+890淤積土石清理作業僅完成約190m，尚
    未完成全段740m土石清理工作，且當時隧道照明及通風設備
    亦未全部設置完成。本處於104.5.18以備忘錄要求儘速辦理
    ，並告知承商完成3k+150至3k+890全段淤積土石清理作業與
    照明及通風設辦安裝工作，方可進行現場會勘作業，實非來
    函所述本處延宕會勘。又本工程契約規定之會勘係指#1橫坑
    段及主隧道3k+890上游至3k+150間（詳設計圖719C-HTU-002
    隧道工程一般說明23)與3k+890抽坍處處理不相干」。但以
    第三次清淤之申請收方範圍與收方紀錄，核定章日期為104
    年5月15日，代表上訴人已於104年5月15日前就已進入引水
    隧道進行3k+700至3k+890現勘作業，但事後均無任何指示處
    理，錯失阻止抽坍之良機。上訴人所稱抽坍事件係因被上訴
    人施工不當造成，並無實證。被上訴人關於抽坍處理均未計
    價予被上訴人，依監造報表紀錄及被上訴人施工日誌，認應
    給予被上訴人處理抽坍工期展延計37天；而處理里程3K+890
    抽坍事件造成之遲延，上訴人應負最主要之責任（見鑑定報
    告第182至184頁）。
３、上訴人遭刁難造成之遲延：
⑴、被上訴人因認施工遭刁難，於104年8月17日開始錄音，鑑定
    機關依據被上訴人提出之錄音資料、訪談被上訴人之補充說
    明、被上訴人向公共工程委員會提出申訴之相關資料，並會
    同兩造召開訪談會議（見鑑定報告第13至16頁、71至94頁）
    ，認系爭工程應有發生上訴人青山施工處李世耀課長以遊說
    被上訴人工地主任找尋指定廠商（轉包），因遭拒絕而不當
    刁難被上訴人，故意不發已協調之工作指示，就被上訴人提
    出展延工期之申請而未核予工期等情形（見鑑定報告71至94
    頁、第184至185頁）。
⑵、上訴人於104年11月9日施工及進度協商會議首度承認人員執
    行確有瑕疵且將依約核延工期。又關於被上訴人於104年11
    月23日申請展延工期160日曆天，上訴人於104年12月21日同
    意展延38天；惟依據被上訴人提出之相關資料，其於104年5
    月至8月17日錄音事件之前已遭施工刁難。被上訴人於104年
    5月1日應開始施作隧道固結灌漿之要徑工項，被上訴人依規
    定提送隧道灌漿施工計畫書，但報告送審過程遭受到李課長
    刁難，被上訴人因隧道灌漿施工計畫書未通過，造成現場無
    法施工，故關於隧道灌漿施工計畫書認可造成之遲延，該期
    間非上訴人稱被上訴人未施工，而是不能施工，故104年5月
    1日至104年6月30日遭刁難造成之遲延，責任應完全歸責於
    上訴人。
⑶、另自104年7月1日至8月19日，被上訴人申請展延，上訴人以
    現場準備鑽灌作業延宕，係因設備、機具、人力等缺乏，而
    不給予展延工期。惟此期間被上訴人係處理里程3k+890抽坍
    與D1修復區段衝擊式鑽孔，而上訴人就此亦未予計價及給予
    工期，造成被上訴人於工程預定進度表上無任何實際進度，
    此實屬刁難，上訴人應負最主要之責任。
⑷、被上訴人於104年7月開始D1修復區段鑽孔與固結灌漿，此期
    間被上訴人於D1修復區段遭遇困難又無工作指示導致施工 
    困難，雖上訴人後來同意調整固結灌漿施工內容，但因李課
    長一再刁難不發工作指示導致施工延誤，最後又因未進行查
    驗及驗收作業不予計價與計算工期，因此兩造均有責任。
⑸、以上刁難事件均使被上訴人無法依正常之工程預定進度表施
    工，亦無法正常反應於工程之實際進度，因而造成工程進度
    之遲延。故被上訴人遭受刁難而造成之工程遲延，兩造均有
    責任，上訴人則應負最主要之責任（見鑑定報告184至187頁
    ）。
４、固結灌漿工作指示延遲頒發造成之遲延：
⑴、被上訴人分別依上訴人104年6月17日、23日之工作指示及計
    畫書之認可，施作隧道修復D1段，施工時因發生困難，於10
    4年8月5日發函予上訴人表示地質破碎及地下水滲流量極大
    ，常發生卡管而無法拔出等嚴重影響鑽孔作業，請上訴人於
    地質改良固結灌漿範圍内，調整鑽孔深度、角度、間距，及
    鑽孔進尺數量增加，增加之費用被上訴人承諾自行吸收。上
    訴人原則同意調整固結灌漿孔位置、深度及方向，並要求①D
    1與D2固結灌漿每輪進仍應重疊1.5公尺之保護；②上述工作
    調整後工期不變；③須由上訴人視現場地質及施工狀況另頒
    發工作指示，並請依指示工項施作。惟被上訴人因遲未接獲
    固結灌漿鑽孔調整後之工作指示而嚴重影響施工進度，乃於
    104年9月18日發函上訴人要求儘早頒發調整後之工作指示 
    。但上訴人並無進一步回應，且於104年9月22日發函被上訴
    人重申工程進度落幅持續擴大，籲請正視現場人員嚴重不足
    及管理不善問題。嗣於104年10月1日上訴人頒發現場指示通
    知單，變更原契約圖鑽孔深度間距，此變更將造成工項數量
    增加44%，此工作指示發布後遲至同年月5日才由被上訴人在
    辦公室自行發現後簽回。
⑵、上訴人承認「人員執行確有瑕疵」同意給予展延工期38天 （
    8月17日至9月30日）。另工作指示於104年10月1日已蓋章核
    發，但被上訴人遲於同年月5日才於奥萬大辦公室之收發處
    取得，顯示固結灌漿工作指示之延遲頒發確實造成工程遲延
    ，此部分非屬被上訴人之責任。依據施工日誌記載，固結灌
    漿之鑽孔自8月19日起至10月5日止，主要施作D1及D2修復區
    段，於未獲調整工作指示期間，被上訴人應依契約圖面或口
    頭指示，無所適從。兩造紀錄之施工日誌、監造報表之施作
    里程、數量及日期均不一致，依兩造結算書內容，就D1修復
    區段施作之鑽孔部分，被上訴人紀錄施作數量合計為231公
    尺，上訴人以未檢驗無收方紀錄均不予以計價，故被上訴人
    就此D1段部分有施作但未計價，其減少實際進度計算而造成
    進度遲延。鑽孔紀錄表中D2修復區段，自8月28日至11月1日
    之鑽孔長度皆有塗改痕跡，顯示鑽孔長度為確認後再修改，
    其反覆調整亦造成進度遲延。經查證施工日誌及監造報表，
    被上訴人現場施作確有機具設備老舊故障頻繁、機具能量不
    足及工班嚴重不足等情形，導致在固結灌漿中施工延宕，進
    度缓慢。
⑶、故自104年3月31日被上訴人提交施工計畫書，至同年6月23日
    認可。而O1版工程預定進度表自104年5月1日即開始施工進
    度，惟因無認可之施工計畫及現場指示，實際進度為0，造
    成47天遲延進度，此可歸責於上訴人所造成固結灌漿未開工
    即遲延進度之先天不良因素，於固結灌漿工作指示頒發後，
    被上訴人因工安設施緩慢、機具設備老舊故障頻繁且效率不
    佳、機具效能不夠及專業工班不足，致施工進度落後擴大。
    …被上訴人試圖以變更施工方式突破地質不良之情況，然機
    具、材料及專業工班能力不足成效不彰，此乃可歸責於被上
    訴人所造成固結灌漿遲延進度之後天失調因素；另上訴人則
    同意被上訴人變更施工方式，但卻遲不頒發工作指示，造成
    固結灌漿遲延進度擴大之人為刁難因素，主要歸責於上訴人
    ；另被上訴人未獲調整工作指示前之鑽孔施工，於D1修復區
    施作之全部鑽孔，上訴人以未檢驗收方紀錄均不予計價，造
    成D1段被上訴人有施作但未計價，其減少實際進度計算而造
    成之進度遲延，責任應歸屬上訴人（見鑑定報告第187至192
    頁）。
５、地質因素施工困難造成之遲延：
　　依據現場情況及中興顧問公司撰寫之地質等報告，本修復段
    之岩性屬於劈理極度發達且夾千枚狀版岩軟弱夾層與小型剪
    裂帶等地質條件極度不良。地質調查報告書中不但有說明木
    矢板存在之事實，且由圖5-5所鋼支保與岩層間亦有木矢板
    。但被上訴人工程人員缺乏觀察判斷能力與敏感性，於此區
    導致施鑽困難，亦無提出實際狀態與設計圖說不符而申請展
    延工期。實因被上訴人相關工程人員對隧道修復工程欠缺施
    工經驗所致。因地質不利條件所造成之工程遲延主要可歸責
    於被上訴人之責任疏失（見鑑定報告193至194頁）。
６、對爭議事件認知及處理無共識造成之遲延：
　　兩造於施工過程發生履約爭議（地質、刁難等因素）無法解
    決，被上訴人於105年2月18日發函提出申請停止計算工期，
    於同年月26日函依系爭契約第24條第4項要求終止契約，於
    同年3月8日函請委託第三方單位申請鑑定。上訴人則於105
    年3月10日發函要求被上訴人依系爭契約規定，於調解、訴
    訟或仲裁期間，仍應依其指示，繼續執行契約內容。被上訴
    人則同年月17日對工程疑義申請終止契約。上訴人則於同年
    月18日發文同意有工程疑慮部分委由第三方單位鑑定，但現
    場可施工部分仍依契約辦理。雙方對於提送第三方單位鑑定
    項目與内容一事，於105年3月22日討論修訂完成，於24日函
    請被上訴人將鑑定合意書簽回，被上訴人於25日檢送第三方
    鑑定合意用印。上訴人則於同年4月1日函被上訴人系爭契約
    於105年3月31日終止契約全部，並將依採購法第101條刊登
    公報。可知兩造對爭議之認知各說各話，上訴人函覆被上訴
    人針對鑑定單位及內容修訂確認完成合意書，期間造成進度
    遲延加劇，兩造均負有一定之責任疏失（見鑑定報告第195
    至196頁）。
７、鑑定機關綜合上開各項遲延因素及責任歸屬，認造成系爭工
    程遲延狀況，上訴人之歸責比例為80%，被上訴人為20%（見
    鑑定報告196至199頁）。
㈤、另鑑定機關就上訴人據以認定被上訴人工程遲延預計進度達2
    0%以上之R1版趕工進度表之意見略以：
１、依據R1版工程趕工進度表統計，至105年3月31日止，如以上
    訴人結算金額之遲延進度計算結果，預定進度為41.45%，實
    際進度為15.85%，遲延進度為25.60%；以被上訴人結算書明
    細表所載結算金額之遲延進度計算結果，預定進度為41.45%
    ，實際進度為20.28%，遲延進度為21.17%；依鑑定機關結算
    金額之遲延計算結果，預定進度為41.45%，含抽坍之實際進
    度為20.32%，遲延進度為21.13%；不含抽坍之實際進度為19
    .43%，遲延進度為22.02%（見鑑定報告第202至204頁）。
２、另就R1版工程趕工進度表有如下錯誤及失真之處，說明略以
    ：（見鑑定報告第205至207頁、本院卷第423頁至424頁）
⑴、依R1版工程趕工進度表第一分項工程應於105年6月15日完成 
    ，惟依鑑定報告第44頁所示，其中「前置作業」有四項訂在
    8月3日完工，工期有排定錯誤狀況；其工程進度應分攤於48
    0日曆天原履約期限與41天之展延工期内，共計521日曆天内
    完成。
⑵、上訴人並未提供系爭工程之數量計算表，若依契約圖面計算
    數量，隧道修復D1型式35公尺、隧道修復D2型式222公尺，
    由修復長度計算得衝擊式鑽孔與旋轉式鑽孔之數量應約為3,
    870公尺（每6.0公尺一環、每環12鑽孔、每孔鑽深7.5公尺
    ），而承攬契約數量則為6,034公尺，故本工程衝擊式鑽孔
    與旋轉式鑽孔之數量嚴重高估達56%，代表被上訴人縱依圖
    面要求完成本項施工，其實際進度亦是會有嚴重遲延達36%
    狀況，因此需針對與本項有關之實際數量進行調整。
⑶、系爭工程關於「裂缝填補處理」工項，於R1版工程趕工進度
    表中佔有相當高之權重。該工項依據圖面計算之數量，與系
    爭契約之數量不符。對照被上訴人系爭契約關於裂縫填補數
    量為2,580公尺，實際竣工數量為672.14公尺；東億公司則
    為1,280公尺，顯示系爭工程於此工項有嚴重高估情形。系
    爭契約關於此工項之契約金額為725萬0340元，如以東億公
    司之竣工數量乘以被上訴人之契約單價，結算金額僅為200
    萬5709元，故本工項於R1版工程趕工進度表之權重將高估3.
    62倍，其預定進度嚴重失真。
⑷、系爭工程關於「襯砌剝落修補」工項，系爭契約約定數量為3
    00平方公尺；東億公司承攬契約數量為486平方公尺，實際
    竣工數量則為14.67平方公尺，顯示本工程於此工項亦有嚴
    重高估情形。系爭契約關於此工項之金額為178萬3500元，
    如以東億公司竣工數量乘以被上訴人之契約單價，結算金額
    僅為8萬7213元，本工項於R1工程趕工進度表中之權重將高
    估20.45倍，其預定進度嚴重失真。另據鑑定人余榮生於本
    院補充說明：契約數量應依工程圖說，然於鑑定會議，上訴
    人並未就工程圖說之數量實際上比實際施作數量高出這麼多
    的理由，上訴人於發包時，也沒有提供數量計算表及單價分
    析表，因為契約數量的嚴重高估，也影響到施工權重之計算
    及後續遲延比例之計算等語。
⑸、系爭工程關於「先撐鋼棒」工項，系爭契約總數量為4,790公
    尺；東億公司之契約數量為2,973公尺，實際竣工數量則為3
    60公尺。本工項依系爭契約金額為306萬4642元，若依東億
    公司竣工數量乘以被上訴人之契約單價，結算金額僅為24萬
    1560元，本工項於R1版工程趕工進度表中之權重高估達12.6
    7倍之多，其預定進度嚴重失真。
⑹、系爭工程關於「隧道工程」施工順序於「隧道清淤」、「隧
    道灌漿」工項完成一定區域後，才能進行「既有襯砌鑿除、
    原支撐工拆除及擴挖」，隨後才能進行「先撐鋼棒」與 「H
    型鋼支保」，最後才進行「噴凝土」及「自鑽式岩栓」等工
    項，其工項施工有先後順序性，故依R1版工程趕工進度表於
    104年5月1日同時開始施作與計算工期為不合理之明顯錯誤
    。
⑺、因以上關於R1版工程趕工進度表中部分工項之權重計算嚴重
    失真、履約期間之工項權重分配錯誤及部分工項履約期間之
    工項權重分配不合理，致造成進度計算失實，無法作為評斷
    遲延之依據，需予以適當修正。
㈥、另鑑定機關就遲延進度之展延部分，認系爭工程因李世耀課
    長刁難，上訴人遲延認可隧道灌漿施工計畫書造成遲延，責
    任歸屬於上訴人，應予以展延工期104年5月1日隧道灌漿要
    徑工項開始施工起至同年6月17日頒發固結灌漿工作指示為
    止共47天；里程3k+890抽坍事件非可歸責於被上訴人，應給
    予被上訴人處理抽坍之工期展延共37天（6月15至23日、6月
    30日、7月2日、7月4日至5日、7月12日、7月15日至19日、7
    月29日至30日、8月1日、8月9日至8月18日、8月21日至24日
    、8月26日）；隧道修復D1區段衝擊式鑽孔部分，應予展延
    工期7天，以上扣除重複天數104年8月18日以後之天數，共
    計79天；另關於104年10月1日至5日遲延交付工作指示，不
    應計入歸責被上訴人造成之遲延，應予展延4天（見鑑定報
    告第219至228頁）。另就被上訴人申請延展工期部分，其鑑
    定結果為：「要徑作業遲延辦理收方紀錄」應不予延展工期
    ；「要徑作業遲延頒發工作指示」屬非可歸責於被上訴人，
    自104年5月1日至6月17日展延工期共47天；「地質因素致使
    要徑作業無法施工」屬非可歸責於被上訴人天數32天；上訴
    人就李世耀課長行為影響工期，已同意自104年8月17日至9
    月30日展延工期38天；「工作指示頒發未告知被上訴人所生
    延誤」展延工期自104年10月1日至4日，共4天；就「因被上
    訴人人為因素所進行之改善作業」認不予展延；就「地質因
    素」不應予以展延；就「雙方就疑義部分委託第三方進行鑑
    定」應予展延工期自105年3月25日至31日，共7天。則就被
    上訴人請求延展工期部分應准許天數為90天（見鑑定報告30
    7至351頁）。
㈦、本院審酌鑑定機關依據兩造提出之系爭工程契約相關文件、
    往來公文、上訴人施工指示、監造報表、施工照片、錄音檔
    案、原審卷宗、行政訴訟資料、律師函件、重新發包予東億
    公司文件及鑑定機關自行蒐集之相關報告，及經與兩造10次
    之訪談會議等資料（見鑑定報告第13至22頁），並憑其工程
    鑑定專業，綜合研判造成系爭工程遲延狀況之因素及責任歸
    屬，並依系爭契約之數量及系爭工程實際應施作之數量明顯
    不符，部分工項所定履行期間、權重分配不合理之現象，而
    指出R1版趕工進度表有前述錯誤及失真之情形，應屬客觀可
    信，足以採為本院認定之依據。另鑑定機關雖另行製作R2版
    工程趕工進度表，計算被上訴人至105年3月31日之遲延進度
    ，惟觀之鑑定報告關於R2版工程趕工進度表，其修正原則與
    方式為：①被上訴人契約結算為零（未施作）之工項，其數
    量採用東億公司結算之竣工數量；②契約工項之金額以東億
    公司竣工數量及被上訴人契約單價計算；③被上訴人主要施
    作之工項，其數量採用被上訴人契約圖面計算之數量；④「
    辦公室拆除」工項維持系爭契約數量（見鑑定報告第207至2
    08頁）。然東億公司與上訴人之承攬契約約定之數量及其後
    結算之數量，究係東億公司與上訴人間之承攬關係，其尚涉
    及契約之相對性、東億公司實際履約能力及結果，實難逕做
    為計算被上訴人履行系爭契約之遲延進度之依據。然而R1版
    工程趕工進度表確有如上述錯誤及失真之情形，自已不宜逕
    做為認定被上訴人遲延進度之依據。
㈧、上訴人以R1版工程趕工進度表認定被上訴人遲延進度達20%以
    上，然而R1版工程趕工進度表有前揭所示錯誤及失真之處，
    已難逕做為認定被上訴人遲延進度之依據，業如前述。何況
    ，系爭契約第24條第2項第12款、13款之終止要件，均以可
    歸責於被上訴人時始足當之，為兩造所不爭執（見本院卷第
    492頁），而系爭工程因隧道灌漿施工計畫書認可、被上訴
    人處理里程3k+890抽坍事件、被上訴人遭刁難事件、固結灌
    漿工作指示延遲頒發、地質因素施工困難及兩造對爭議事件
    認知及處理無共識所造成之遲延，係可歸責於兩造，非僅可
    歸責於被上訴人，且依鑑定機關鑑定兩造可歸責比例，上訴
    人占80%、被上訴人占20%（見鑑定報告第357頁），又因上
    開因素所造成之遲延，上訴人僅准予展延工期38天外，被上
    訴人請求之其餘90天部分均未予以展延，已有未合；再者，
    里程3k+890抽坍事件既非可歸責於被上訴人，然上訴人均未
    予以計價並給予工期，亦影響被上訴人實際進度之計算，凡
    此均證上訴人以全數歸責於被上訴人之方式核算遲延進度，
    顯有違誤，並與上開終止要件未合。則綜合上情，上訴人未
    能提出足以認定被上訴人關於系爭工程至105年3月31日止，
    有履約遲延進度落後達20%以上情事之合理可信之證明，遲
    延進度亦非均可歸責於被上訴人，則上訴人主張被上訴人有
    系爭契約第24條第2項第12款、13款及第18條第4項第2款所
    定履約進度落後達20%以上，致延誤履約期限而情節重大，
    即屬無據，其依該等條項之約定終止系爭契約，即非合法。
    上訴人以該終止契約為前提，依據系契約第24條第3項、民
    法第260條、第263條規定，請求被上訴人賠償其重新將系爭
    工程發包予東億公司所生之技術服務費58萬1724元（含稅）
    、印花稅554元及另行發包而增加工程之費用3815萬2851元
    （含稅）、印花稅9萬8095元等費用共3883萬3224元，應屬
    無據。　
㈨、另上訴人前雖以被上訴人關於系爭工程遲延履約，依系爭契
    約第18條第4項、5項、第24條第2項第3款規定終止契約，並
    依系爭契約第25條、政府採購法第101條第1項第12款規定，
    將被上訴人列不良廠商刊登政府採購公報，被上訴人不服，
    提起異議、訴願、申訴均經駁回，嗣提起行政訴訟，而經臺
    中高等行政法院106年度訴字第140號駁回其訴，被上訴人不
    服，提起上訴，嗣經最高法院於107年7月5日以107年度上字
    第250號駁回上訴確定等情，有上開判決書在卷（見原審卷㈠
    第65至107頁）及本院依職權調取該案卷宗核閱無訛。惟本
    件業經原審囑託鑑定機關鑑定，關於認定被上訴人關於系爭
    工程遲延之程度及可歸責性所據之事實基礎及證據資料已有
    不同，且本院依職權為獨立之認定，本不受上開判決之拘束
    。另被上訴人以上訴人將其以不良廠商刊登政府採購公報，
    侵害其名譽權，訴請上訴人負侵權行為損害賠償責任，經臺
    灣臺北地方法院以109年度訴字第914號駁回其訴，被上訴人
    提起上訴，經臺灣高等法院於110年9月7日以110年度上字第
    569號判決駁回上訴等情，固有上開判決書在卷可參（見本
    院卷第155至174頁），然該案係有關上訴人將被上訴人刊登
    政府採購公報是否有不法故意侵害被上訴人權利或以背於善
    良風俗致被上訴人受有損害，與本件認定上訴人可否依上開
    規定終止系爭契約及請求損害賠償，乃屬二事，本院自不受
    該案認定之拘束，附此說明。
五、綜上所述，上訴人主張其依系爭契約第18條第3項第4款、第
    4項第2款、第24條第2項第12款、13款約定終止系爭契約，
    再依系爭契約第24條第3項、民法第260條、第263條規定，
    請求被上訴人給付其重新發包所生費用3883萬3224元，於扣
    除被上訴人已完成之工程估驗款639萬2975元，共應給付上
    訴人3244萬0249元，及自107年2月21日起至清償日止按年息
    百分之5計算之利息，為無理由，應予駁回。從而，原審所
    為上訴人敗訴之判決，核無違誤，上訴意旨指摘原判決不當
    ，求予廢棄改判，為無理由，應予駁回。
六、本件事證已臻明確，兩造其餘之攻擊或防禦方法及所提證據
    ，經本院審酌後均認與本件之結論無涉，茲不再一一論列，
    併予敘明。
七、據上論結，本件上訴為無理由，爰判決如主文。
中　　華　　民　　國　　111 　年　　11　　月　　15　　日
　　　　　　　　工程法庭　　審判長法　官　黃綵君
　　　　　　　　　　　　　　　　　法　官　楊珮瑛
　　　　　　　　　　　　　　　　　法　官　李慧瑜
正本係照原本作成。
上訴人得上訴。
如不服本判決，須於收受判決送達後20日內向本院提出上訴書狀
，其未表明上訴理由者，應於提出上訴後20日內向本院提出上訴
理由書狀（均須按他造人數附具繕本）。因疫情而遲誤不變期間
，得向法院聲請回復原狀。
上訴時應提出委任律師為訴訟代理人之委任狀。具有民事訴訟法
第466條之1第1項但書或第2項之情形為訴訟代理人者，另應附具
律師及格證書及釋明委任人與受任人有該條項所定關係之釋明文
書影本。如委任律師提起上訴者，應一併繳納上訴審裁判費。

　　　　　　　　　　　　　　　　　書記官　陳秀鳳
　　　　　　　　　　　　　　　　　
中　　華　　民　　國　　111 　年　　11　　月　　15　　日